臺灣高等法院高雄分院刑事判決　　93年度上更(二)字第303號
上　訴　人　　臺灣高雄地方法院檢察署檢察官
上　訴　人
即　被　告　　丁○○
指定辯護人　　陳新三　律師
被　　　告　　丙○○
選任辯護人　　鍾　義　律師
上列上訴人等因被告等強盜等案件，不服臺灣高雄地方法院88年
度重訴字第15號中華民國91年8 月14日第一審判決（起訴案號：
臺灣高雄地方法院檢察署88年度偵字第4843、5982、8312號），
提起上訴，判決後經最高法院第二次發回更審，本院判決如下：
    主    文
原判決關於丁○○強盜致人於死暨定執行刑部分、丙○○就原判
決附表(一)編號四三號加重竊盜部分，均撤銷。
丁○○共同強盜因而致人於死，處無期徒刑，褫奪公權終身。
丙○○共同強盜因而致人於死，處有期徒刑拾年，褫奪公權拾
年。
    事    實
一、丁○○、丙○○（2 人其他常業竊盜部分已判刑確定）及蔡
    宗田、鄭忠立4 人（2 人均已因常業竊盜罪判刑確定），於
    民國（以下同）87年12月29日凌晨4 時30分許，共同意圖為
    自己不法所有之犯意聯絡，共同前往台中市○區○○○路14
    3 號宏碁香菇行，由丁○○把風，鄭忠立持螺絲起子及油壓
    剪，破壞該香菇行之後門所窗戶，夜間侵入住宅後，打開
    該店後門，讓丁○○、丙○○、蔡宗田入內竊取香菇約55包
    （價值新台幣50萬元），並竊取該香菇行所有之車牌H6-948
    1 號自用小貨車，裝載竊得之香菇，得手後，由丙○○開至
    旁邊停放，再駕駛竊自上品寢具公司之小貨車，倒車入香菇
    行之騎樓，正搬運裝載之際，為屋主李星曉發覺而亮燈察看
    ，鄭忠立、蔡宗田見狀分頭逃逸，丁○○則駕駛上開上品寢
    具行之自用小貨車，搭載丙○○（坐於駕駛座右側座位），
    準備逃逸時，李星曉急忙趨前拍打該小貨車之右邊車門，欲
    攔阻並予逮捕，詎丁○○、丙○○2 人另基於防護贓物、脫
    免逮捕之犯意聯絡，雖無殺人故意，然客觀上均能預見若急
    速駕車衝出騎樓右轉上路，將擦撞車門旁攔阻之李星曉倒地
    ，可能被右後車輪輾壓致死之結果，丙○○仍催促丁○○迅
    駕車逃逸，丁○○隨即駕車急速衝出右轉上路，致擦撞車門
    旁攔阻之李星曉倒地，致李星曉上腹部因而被小貨車之右後
    輪輾壓過去，受有頸前部表皮脫落，左、右側肘後部擦傷、
    左手掌部擦傷、右側前臂前部擦傷、左側大腿股三角部擦挫
    傷、左側膝前部擦傷、左足趾部擦傷、右側膕凹部擦挫傷、
    右側膝前部擦傷、右足趾部擦傷、右外踝部擦傷、腹部鈍挫
    傷併肝臟撕裂傷、十二指腸斷裂、大腸破裂、腎臟挫傷、腸
    壁膜撕裂傷及敗血症併多器官衰竭等傷害，送醫診治4 日，
    延至88年1 月2 日上午6 時許不治死亡。嗣於88年2 月10日
    18時許，警方在台中縣神岡鄉○○路308 巷2 之5 號先緝獲
    蔡宗田，經訊問後供出上情，旋於同日22時許，在台中縣大
    雅鄉○○○路173 巷口，查獲丁○○、鄭忠立2 人，丙○○
    則於88年2 月25日自動投案。
三、案經高雄市政府警察局移送暨台中市警察局移送臺灣台中地
    方法院檢察署呈請台灣高等法院檢察署核轉台灣高雄地方法
    院檢察署檢察官偵查起訴。
    理    由
一、訊據上訴人即被告丁○○、丙○○對於前開至台中市○○○
    路143 號宏碁香菇行，竊取被害人李星曉、甲○○所有之香
    菇，得手後欲離去時，為被害人李星曉發覺等事實固坦承不
    諱，惟均否認有強盜致人於死犯行，被告丁○○辯稱：我開
    車時並未看見李星曉出來，亦未看到香菇行有開燈，不知道
    有撞到人，李星曉如何被車輪輾到，我並不清楚云云；被告
    丙○○辯稱：我當時並沒有在車上，是丁○○開車出來叫我
    上車的，李星曉如何被車輪壓到，我不清楚，我是跑到隔4
    、5 間房子後才上車的，被害人家屬說車上有兩個人是不實
    在的云云。惟查：
（一）被害人李星曉於前開時地，因遭被告丁○○駕車搭載被告
      丙○○逃逸時輾壓而過，致受有如事實欄所載之傷痕，經
      送往中國醫藥學院附設醫院急救四天，延至88年1 月2 日
      上午6 時許不治死亡等事實，已據告訴人即被害人李星曉
      之妻甲○○及被害人之父乙○○指訴綦詳，並經台灣台中
      地方法院檢察署檢察官督同法醫師相驗明確，有勘驗筆錄
      、相驗屍體證明書、驗斷書、相驗照片及中國醫藥學院附
      設醫院病患離院簡要病歷等附卷可稽（相驗卷）。就被害
      人李星曉之致命傷痕，集中在腹部（肝臟撕裂傷、十二指
      腸斷裂），足認被害人李星曉係遭該自用小貨車之車輪輾
      壓而過無疑。
（二）被告丁○○、丙○○對於前開竊取宏碁香菇行之香菇，以
      宏碁香菇行及上品寢具公司之小貨車裝載，為被害人李星
      曉發覺，而駕車逃逸等事實已供承不諱。被告丁○○於被
      告丙○○到案之前，供稱駕車撞倒被害人者係丙○○駕車
      云云。嗣於被告丙○○到案經對質後，始供承係其所駕駛
      ，參以被告丙○○否認駕駛肇事小貨車，及同案被告鄭忠
      立所供「我有看見丁○○在開這部貨車的車門，事後聽丙○○說是丁○○開車」（原審一卷第14頁反面）等情觀之
      ，肇事小貨車係由被告丁○○所駕駛甚明。被告丁○○及
      蔡宗田、鄭忠立先前所稱係被告丙○○所駕駛，顯係丙○○未到案前之推拖卸責及迴護之詞，均無足採。又肇事之
      小貨車，係被告丁○○、丙○○於當日竊自另被害人林茂
      深經營之上品寢具公司所有之QR-7027 號自用小貨車，為
      被告丙○○、蔡宗田及鄭忠立所供明（高市警1353號卷）
      。被告丁○○於警訊之初，雖指稱係駕駛宏碁香菇行之小
      貨車肇事云云（同上警卷），但於原審已改稱「香菇行的
      車是丙○○裝好香菇後開去放在旁邊，再由我和他（指丙○○）去偷寢具行的QR-7027 號車，丙○○將香菇行的車
      停放在離香菇行約五分鐘路程」等語（見原審一卷第342
      頁反面），是足認肇事之小貨車，係竊自上品寢具公司所
      有之QR-7027 號小貨車無疑。至證人蔡瑞益所證於案發當
      日凌晨，在台中市○○路接近崇德路時，曾見宏碁香菇行
      的貨車，由崇德路南向北方行駛等情，係肇事後，由被告
      蔡宗田駕駛該小貨車離去之情形，為被告丁○○所供明（
      原審一卷第342 頁反面），故不能以蔡瑞益此部分證言，
      而謂肇事車輛為宏碁香菇行之H6-9481 號自用小貨車。
（三）被告丁○○於本院前審供稱「我們原先開尚（上）品的鐵
      皮車，屋主（指李星曉）出來時，丙○○跑到我的車上，
      說有人發現，叫我趕快開走，我有看到丙○○坐在我旁邊
      ，從照後鏡有看到人拍打後車門，我轉彎急速逃開，丙○○問我是否撞到人，我說沒有，到文興路就讓給丙○○開
      ，我搭計程車到進化北路旁的榮華街開我的自用小客車離
      開，我不是故意要撞死被害人」，「我引擎發動時，丙○○就上車了」等語（上訴卷第131 、155 頁）。被告丁○○於警訊之初，指稱係被告丙○○駕車肇事，嗣於丙○○
      到案對質後，已改稱係其駕車肇事，已如上述，而被告丁○○於歷經原審偵審程序，於上訴後指稱肇事前被告丙○○已在其車上，且此部分供述，對其並無好處，自可認定
      此部分供述為真實可採。被告丙○○否認肇事時其在肇事
      車上，尚難採信。
（四）被告丁○○於警訊時，就肇事之經過指稱：「……將香菇
      搬運上車……因要離去時，被害人由正門衝出，並拍打該
      貨車右後車身大喊，丙○○則加速撞開被害人逃逸，我們
      便由後視鏡見該男子被撞倒後有爬起，我只看見他跌倒爬
      起，不知撞擊何處」等語（見高市警第1353號卷）。所供
      除被告丙○○駕車肇事並非真實外，其餘就肇事前後之經
      過，如非親身經歷，顯難為如此具體之供述，故此部分供
      述除駕車者外其餘應為真實可採。被告丁○○駕車與被告
      丙○○逃逸之前，已知被害人李星曉在小貨車右側拍打右
      側車身，而猶聽從被告丙○○之催促，迅駕車急速右轉逃
      逸（上訴卷第131 、185 頁、本院上訴審92年1 月28日、
      92年3 月6 日丁○○筆錄），以致被害人李星曉被擦撞倒
      地後，又被該小貨車之右後輪（被害人係在小貨車右側拍
      打右後車身時被擦撞倒地，顯然係被右後輪輾壓而過）輾
      壓致死，雖被告丁○○係為防護贓物脫免逮捕而急速駕車
      衝出右轉上路逃逸，尚無置被害人李星曉於死亡之殺人故
      意，但依客觀上觀察，顯可預見急速右轉，將擦撞站於小
      貨車右側之被害人李星曉倒地，被害人李星曉有被右後輪
      輾壓致死之可能，是被告丁○○對此客觀上可預見之加重
      結果，自應負其刑責。又被告丙○○係坐於駕駛座右側座
      位，更接近拍打右側車身之被害人李星曉，不能諉為不知
      情，且依丁○○2 次陳稱：「叫我趕快開走」（見本院上
      訴審卷第131 頁第9 行、第185 頁倒數第2 行），足見被
      告丙○○見狀有催促丁○○快開走之情事，被告丙○○見
      被害人李星曉站於小貨車右側車旁欲攔阻其等離去，而猶
      催促被告丁○○急速開車逃逸，則其對於丁○○之行為有
      催促、加強行為動作之作用，其對前開客觀上可預見之加
      重結果，自仍應同負其責。又被告丙○○既問丁○○「是
      否撞到人﹖」，可見被告丙○○應有看到被害人李星曉在
      車旁阻攔，有預見可能會擦撞到被害人，當時才有如此一
      問，否則若無撞到人之虞，何需有此一問，可見依當時情
      況被告丙○○在駕駛座旁有看到被害人李星曉在車旁阻攔
      ，並有預見可能會擦撞到被害人李星曉，已甚明確，被告
      丁○○、丙○○就該客觀上可預見之加重結果，應負共同
      責任，足堪認定。本院審理時丁○○改稱：丙○○沒有叫
      我快開車云云，係嗣後翻異迴護之詞，尚難採信。又被害
      人李星曉之死亡結果，與被告丁○○、丙○○之防護贓物
      、脫免逮捕駕車逃逸而輾壓被害人李星曉之行為間，具有
      相當因果關係，亦足認定。
（五）又上品寢具行同類型之小貨車（原肇事小貨車已出售），
      車廂左右兩側下方前後輪中間及後輪後方，雖有護欄（即
      鐵架）防大型物進入車廂下，惟該護欄鐵架距地面高度為
      30公分，此經告訴代理人陳明（見本院更一審卷一第105
      頁），並有量測之照片可憑（見本院更一審卷一第177 、
      178 頁），而被害人李星曉胸厚20公分（見相驗卷第15頁
      相驗屍體驗斷書），是被害人李星曉被擦撞倒地後，該行
      進中之小貨車兩側之護欄鐵架仍有足夠高度，逾越倒臥地
      上之被害人李星曉上空，並從被害人李星曉腹部輾壓而過
      。
（六）本件被害人李星曉究為遭正面撞擊或側面撞擊，經送法務
      部法醫研究所鑑定，固認：「若空間足夠，一般應為正面
      撞擊，側面撞擊再予輾壓之機率較低」等語，有該所94年
      1 月28 日 法醫理字第0930004130號函所附鑑定書可稽（
      見本院本審卷一第149 至154 頁），又証人即鑑定人法醫
      師蕭開平於本院本審審理時固亦陳稱：「以我的推定，應
      該是正面撞擊，側面撞擊的推定較低」等語（見本院94年
      7 月12日審判筆錄，即本院本審卷二第224 頁），惟經辯
      護人詰問時証人蕭開平陳稱：「（問：你當時是否沒有考
      慮到車子右轉的情形？）答：我沒有那方面的資訊」等語
      （見本院94年7 月12日審判筆錄，即本院本審卷二第226
      頁）。查該車原擺在騎樓下竊搬香菇，騎樓之寬度原不寬
      ，故該騎樓之空間應屬不夠，又騎樓是臨路邊，車輛從騎
      樓駛出需立即轉彎，証人即鑑定人蕭開平所為之前述鑑定
      ，未慮及車輛從騎樓駛出需立即右轉彎，尚有欠缺。又被
      害人李星曉身長172 公分（見相驗卷第15頁相驗屍體驗斷
      書），該類型小貨車寬176 公分（見本院本審卷一第130
      頁該車籍資料），被害人李星曉若遭正面撞擊倒地而被前
      輪壓過，因前、後輪路徑不一，則其頭、腳兩端之一端應
      會遭後輪壓到而骨折，惟被害人李星曉頭、腳兩端除擦傷
      外並未骨折，其頭、腳兩端並無遭輾壓情形（擦傷非輾壓
      ），故被害人李星曉應非遭前輪壓到，以遭右後輪壓到之
      情形較合理，被害人李星曉既非遭前輪壓到，則前述鑑定
      意見謂被害人李星曉是遭正面撞擊，尚非可採，本院認是
      丁○○經丙○○催促後，慌忙迅即駕車衝出並急速右轉時
      ，而擦撞車門旁之李星曉倒地（該箱型小貨車只有前門在
      前輪上方，車兩側沒有後門），李星曉上腹部因而被小貨
      車之右後輪輾壓而過，才造成李星曉上腹部十二指腸、大
      腸部位斷破裂，而其頭、腳二端並無壓裂情形之傷。
（七）被害人李星曉之妻甲○○，其父乙○○，其母李陳郁美，
      其弟李建龍及證人陳盈州雖均指稱：被害人生前有表示小
      貨車上有兩人，坐於駕駛座右側之人較瘦，說撞開他（指
      被害人），被害人是在小貨車前被正面撞擊倒地云云。惟
      查被害人之家屬甲○○、乙○○、李陳郁美、李建龍及證
      人陳盈州均係聽自被害人之陳述，並非親自目睹，而被害
      人已死亡，被害人生前是否有前開之陳述，無從證實，此
      部分證言係屬傳聞證據，且所稱正面撞擊倒地又與情理不
      合，已如前述，是其等陳述尚難採為認定事實之依據。
    綜上所述，被告丁○○係為防護贓物脫免逮捕而急速駕車從
    騎樓衝出右轉上路逃逸，雖無置被害李星曉人於死亡之殺人
    故意，但依客觀上觀察，顯可預見其駕車急速從騎樓衝出右
    轉上路，將擦撞站於小貨車右側之被害人李星曉倒地，被害
    人李星曉有被右後輪輾壓致死之可能，是被告丁○○對此客
    觀上可預見之加重結果，自應負其刑責。又被告丙○○係坐
    於駕駛座右側座位，更接近拍打右側車身之被害人李星曉，
    不能諉為不知情，且依丁○○陳稱：「叫我趕快開走」，足
    見被告丙○○見狀有催促丁○○快開走之情事，被告丙○○
    見被害人李星曉站於小貨車右側車旁欲攔阻其等離去，而猶
    催促被告丁○○急速開車逃逸，則其對於丁○○之行為有催
    促、加強行為動作之作用。又被告丙○○既問丁○○「是否
    撞到人﹖」，可見被告丙○○應有看到被害人李星曉在車旁
    阻攔，有預見可能會擦撞到被害人李星曉，當時才有如此一
    問，否則若無撞到被害人李星曉之虞，何需有此一問，可見
    當時情況被告丙○○在駕駛座旁有看到被害人李星曉在車旁
    阻攔，並有預見可能會擦撞到被害人李星曉，已甚明確，其
    對前開客觀上可預見之加重結果，自仍應同負其責，故被告
    丁○○、丙○○就該客觀上可預見之加重結果，有共同責任
    ，足堪認定，本件事証已明，辯護人聲請傳喚警員陳宥名作
    証現場情形，核無必要，事證明確，被告丁○○、丙○○所
    辯顯係卸責之詞，不足採信，其等犯行均已堪認定。
二、按刑法第328 條於91年1 月30日修正公布施行，於同年2 月
    1 日生效，其中第3 項原規定「犯強盜罪因而致人於死者，
    處死刑或無期徒刑」，經修正為「犯強盜罪因而致人於死者
    ，處死刑、無期徒刑或10年以上有期徒刑」，比較新舊法之
    規定，以修正後之新法為有利於被告。查被告丁○○、丙○○就該次香菇行之竊盜犯行，為防護贓物，脫免逮捕，以車
    輛擦撞之強暴方式，致被害人跌倒遭車輛輾壓死亡之結果發
    生，對於客觀上能預見此加重結果之發生，核其所為，係犯
    刑法第329 條、修正後刑法第328 條第3 項之強盜因而致人
    於死罪。公訴意旨認被告丁○○係犯刑法第332 條第4 款之
    強盜故意殺人罪（起訴法條誤引刑法第323 條第4 款），惟
    查被害人李星曉之頭部正面並無遭衝撞之傷痕，而係被擦撞
    倒地遭車輛輾壓致死，被告丁○○、丙○○尚無殺人動機、
    行為之事證，已如前述，此部分起訴法條亦有未洽，應予變
    更。又公訴意旨已就被告丙○○之該次竊盜犯行起訴，則其
    為防護該次行為之贓物，脫免逮捕，所為準強盜因而致人於
    死，其就該次竊盜行為之一部起訴，效力及於犯罪事實之全
    部，其準強盜因而致人於死部分，自為起訴效力所及，本院
    自得併予審理。被告丁○○係為防護贓物脫免逮捕而急速駕
    車從騎樓衝出右轉上路逃逸，客觀上觀察，顯可預見其駕車
    急速從騎樓衝出右轉上路，將擦撞站於小貨車右側之被害人
    李星曉倒地，被害人李星曉有被右後輪輾壓致死之可能，又
    被告丙○○係坐於駕駛座右側座位，更接近拍打右側車身之
    被害人李星曉，不能諉為不知情，其見狀猶催促丁○○急速
    開車逃逸，則其對於丁○○之行為有催促、加強行為動作之
    作用，其在駕駛座旁有看到被害人李星曉在車旁阻攔，並有
    預見可能會擦撞到被害人李星曉，是被告丁○○、丙○○2
    人對前開客觀上可預見之加重結果，均自應負共同加重結果
    之責。
三、原審予以論科，固非無見，惟查被告丁○○、丙○○有共犯
    強盜致人於死罪，原判決認僅被告丁○○犯強盜致人於死罪
    ，就被告丙○○在旁予以催促、加強丁○○行動作用部分未
    予論列，尚有未洽，檢察官依告訴人甲○○之聲請上訴指摘
    原判決量刑過輕，被告丁○○上訴否認有強盜致人於死犯行
    並指摘原判決量刑過重，雖均無足取，但原判決此部分既有
    可議，自應予撤銷改判。審酌被告丁○○、丙○○有多次前
    科，素行不良，且均值壯年，不思正途，竊取他人財物，被
    發現後為防護贓物，脫免逮捕，竟駕車擦撞被害人，因而輾
    壓被害人上腹而過致被害人死亡，惡性重大，犯罪後迄未與
    被害人李星曉家屬達成和解賠償損失，被告丁○○係駕車實
    際操作致被害人李星曉死亡之人，較坐於右座之被告丙○○
    以言語催促而生加重結果之犯罪情節為重等一切情狀，爰仍
    依本院前審所判量處被告丁○○無期徒刑，被告丙○○有期
    徒刑13年。被告丁○○部分並依刑法第37條第1 項規定宣告
    褫奪公權終身，被告丙○○部分，依其犯罪性質，認有褫奪
    公權之必要，並依刑法第37條第2 項規定宣告褫奪公權10年
    。
據上論結，應依刑事訴訟法第369 條第1 項前段、第364 條、第
299 條第1 項前段、第300 條、刑法第2 條第1 項前段、第28條
、第328 條第3 項、第329 條、第37條第1 項、第2 項，判決如
主文。
本案經檢察官陳新慶到庭執行職務。
中　　華　　民　　國　　94　　年　　7 　　月　　26　　日
                  刑事第六庭    審判長法  官  張盛喜
                                      法  官  任森銓
                                      法  官  郭玫利
以上正本證明與原本無異。
如不服本判決應於收受本判決後10日內向本院提出上訴書狀，其
未敘述上訴理由者，並得於提起上訴後10日內向本院補提理由書
狀（均須按他造當事人之人數附繕本）「切勿逕送上級法院」。
中　　華　　民　　國　　94　　年　　7 　　月　　27　　日
　　　　　　　　　　　　　　　　　　　書記官  林明威
附錄本判決論罪之法條：
刑法第329條
  竊盜或搶奪，因防護贓物、脫免逮捕或湮滅罪證而當場施以強
  暴脅迫者，以強盜論。
刑法第328條第3項
  犯強盜罪因而致人於死者，處死刑、無期徒刑或10年以上有期
  徒刑；致重傷者，處無期徒刑或7年以上有期徒刑。
